【裁判字號】    98,抗,920
【裁判日期】    980917
【裁判案由】    聲請單獨宣告沒收違禁物
【裁判全文】
臺灣高等法院刑事裁定                   98年度抗字第920號
  抗  告  人
  即  聲請人  臺灣臺北地方法院檢察署檢察官
  被      告  甲○○
上列抗告人因聲請單獨宣告沒收違禁物案件，不服臺灣臺北地方
法院中華民國 98年7月31日裁定（98年度聲字第1955號），提起
抗告，本院裁定如下：
    主  文
原裁定撤銷，發回臺灣臺北地方法院。
    理  由
一、抗告意旨略以：按為不起訴處分或緩起訴之處分者，扣押物
    應即發還，但法律另有規定、再議期間內、聲請再議中或聲
    請法院交付審判中遇有必要情形，或應沒收或為偵查他罪或
    他被告之用應留存者，不在此限，刑事訴訟法第259條第2項
    定有明文，另按供犯罪所用之物，依刑法第 38條第3項規定
    ，固規定以屬於犯人者為限始得予沒收，惟同條第1項第1款
    之違禁物，則不問是否屬於犯人與否，均應予沒收，不許法
    院自由裁量。本件被告甲○○因施用毒品MDMA，經台北市政
    府警察局新店分局員警於民國（下同） 97年11月26日凌晨0
    時40分，在台北市中山區○○○路○段與長春路口所查獲，
    並扣得MDMA四顆（淨重1.12公克），經送請鑑驗後，發現確
    含甲基安非他命、MDA、MDMA成份，有台北市政府警察局 97
    年12月15日鑑驗通知書在卷可參，扣案之第二級毒品MDMA屬
    違禁物甚明，而被告甲○○所涉施用第二級毒品MDMA部分，
    經送觀察勒戒後認無繼續施用毒品傾向，復經檢察官為不起
    訴處分確定在案，為此聲請法院單獨就該毒品宣告沒收銷燬
    ，而依法法院自應就該違禁物部分單獨宣告沒收銷燬，而此
    要非法院得自由裁量可否沒收之物。惟竟遭駁回，為此提起
    抗告，請求另為適法裁定云云。
二、原裁定意旨略以：扣案之違禁物固得聲請法院單獨宣告沒收
    ，惟若該物為偵查其他犯罪嫌疑人是否涉嫌犯罪所用者，因
    犯罪嫌疑人另有遭起訴或審判之可能，扣案之違禁物自仍有
    留存之必要。本件被告甲○○因施用第二級毒品MDMA案件，
    經裁定送勒戒處所觀察、勒戒後，認無繼續施用毒品之傾向
    ，復經檢察官為不起訴處分確定在案，然扣案之第二級毒品
    MDMA四顆係在另案被告張芯驊（原名張凱婷）身上所查獲，
    另案被告張芯驊於警詢時亦稱扣案之毒品為其與被告甲○○
    共同持有云云，此被告甲○○亦供承，扣案之毒品係其與另
    案被告張凱婷一起買的，而人各出資一半云云，足認該扣案
    之第二級毒品MDMA四顆係被告與另案被告張芯驊所共同持有
    ，而另案被告張芯驊所涉之該案件現仍在檢察官偵查中，且
    該案迄仍未經檢察官為起訴或不起訴處分，是扣案之第二級
    毒品MDMA四顆在將來之偵查程序中仍有為證據之可能而有繼
    續扣押之必要，而認聲請人之聲請單獨宣告沒收違禁物於法
    有違，而予駁回，固非無見。
三、惟查：按查獲之毒品，不問屬於犯人與否，沒收銷燬之，毒
    品危害防制條例第十八條第一項前段定有明文。又違禁物得
    單獨宣告沒收；若案件未起訴者，應由檢察官聲請法院以裁
    定沒收之，刑法第四十條第二項定有明文，並經司法院十八
    年院字第六十七號著有解釋。復按「刑罰法令關於沒收之規
    定，有採職權沒收主義與義務沒收主義。職權沒收，指法院
    就屬於被告所有，並供犯罪所用或因犯罪所得之物，仍得本
    於職權為斟酌沒收與否之宣告，例如刑法第三十八條第一項
    第二款、第三款、第三項前段等屬之。義務沒收，又可分為
    絕對義務沒收與相對義務沒收二者。前者指凡法條規定『不
    問屬於犯人與否，沒收之。』者屬之，法院就此等之物，無
    審酌餘地，除已證明毀滅外，不問屬於犯人與否或有無查扣
    ，均應沒收之，例如刑法第二百條、第二百零五條、第二百
    零九條、第二百十九條、第二百六十六條第二項、毒品危害
    防制條例第十八條第一項前段等屬之；後者則係指供犯罪所
    用、預備用或因犯罪所得，以屬於被告所有者為限，始應予
    以沒收，例如毒品危害防制條例第十九條第一項前段是。」
    （參照最高法院八十九年度台上字第五六○五號、九十六年
    台上字第七○六九號刑事判決意旨）。準此，法院受理檢察
    官之聲請單獨宣告沒收違禁物時，僅應就聲請人所聲請之物
    品是否為違禁物，並有無本案業經起訴加以判斷。至於該違
    禁物是否作其他證明之用，尚非受理聲請之法院於裁定准否
    宣告沒收所應斟酌之事項。查本件扣案之第二級毒品MDMA（
    毛重1.16公克，驗餘淨重1.12公克），經送請台北市政府警
    察局刑事鑑驗中心鑑驗結果，檢出第二級毒品甲基安非他命
    、MDA、MDMA成分，此有臺北市政府警察局 97年12月15日北
    市鑑毒字第 294號鑑驗通知書在卷可稽。而被告甲○○所涉
    施用第二級毒品MDMA犯行，經台灣台北地方法院裁定送勒戒
    處所觀察、勒戒後，認無繼續施用毒品之傾向，復經檢察官
    為不起訴處分確定，有該不起訴處分書在卷可憑。依上說明
    ，檢察官聲請單獨將上開扣案毒品沒收銷燬，於法似尚非無
    據，至扣案之第二級毒品MDMA，依被告甲○○及另案被告張
    芯驊（原名張凱婷）於警詢、偵查中之供述，固堪認係屬被
    告甲○○、另案被告張芯驊所共同持有，惟另案被告張芯驊
    同亦因施用第二級毒品案件，且屬第一次犯施用毒品案件，
    而經檢察官聲請法院裁定送觀察、勒戒在案，現並於勒戒處
    所施以勒戒處分，有本院被告張芯驊之前案紀錄表在卷可案
    ，以此另案被告張芯驊所涉違反毒品危害防制條例案件，嗣
    要無經檢察官起訴，而由法院予以審理之可能。原審法院就
    此未及辨明，遽而駁回抗告人之聲請，尚非無再行斟酌之餘
    地。抗告人提起抗告指摘及此，尚非全無理由，自應由本院
    將原裁定撤銷發回原審法院更為適法之處理。
四、據上論結，應依刑事訴訟法第四百十三條前段，裁定如主文
    。
中    華    民    國    98    年    9     月    17    日
                  刑事第八庭    審判長法  官  張傳栗
                                      法  官  蔡光治
                                      法  官  劉嶽承
以上正本證明與原本無異。
不得再抗告。
                                      書記官  吳玉華
中    華    民    國    98    年    9     月    17    日


司法院資訊處製作；財團法人民間司法改革基金會備份。
